臺灣高等法院民事判決　　　　　　　　　　　　　　九十三年度上易字第五０八號
　　　上　訴　人　臺灣電力股份有限公司基區營業處
　　　法定代理人　尹進忠
　　　訴訟代理人　呂政燁律師
　　　被　上訴人　正力營造股份有限公司
　　　法定代理人　蔡村福
　　　訴訟代理人　邱六郎律師
　　　複　代理人　邱碩松律師
右當事人間請求損害賠償事件，上訴人對於中華民國九十三年四月九日臺灣板橋地方
法院九十二年度訴字第六一七號第一審判決提起上訴，本院於九十三年十一月二十三
日言詞辯論終結，判決如下：
    主      文
上訴駁回。
第二審訴訟費用由上訴人負擔。
    事      實
甲、上訴人方面：
一、聲明：(一)原判決廢棄。
          (二)被上訴人應給付上訴人新台幣（下同）一百三十五萬零二百五十一元及
            自起訴狀繕本送達之翌日起至清償日止，按年息百分之五計算之利息（
            見本院卷第二五、十六頁）。
二、陳述：除與原判決記載相同部分，予以引用外，並補稱略以：
    (一)被上訴人施工時挖損上訴人所設置之高壓配電地下管路有「二處」，一處在台
      北縣汐止市○○街（下稱中華街）崇德國小對面，另一處則在同市○○路（下
      稱茄苳路）上。中華街管線部分，依照會勘紀錄結論，上訴人應遷移靠近路邊
      ；而茄苳路管線部分，因另有超高壓管線同時經過，施工不易，故上訴人無須
      遷移管線。反而係被上訴人於該處施工時，必須提前往下挖掘，在上訴人電路
      管線下方穿越。
    (二)上訴人既然無須且未遷移茄苳路管線部分，仍繼續供電使用，何來廢棄？而中
      華街管線部分，上訴人確有遷移，僅遷移寬度不足，仍有部分管線位於被上訴
      人施作下水道工程之下方，但遷移後已供電使用，亦未廢棄。
    (三)茄苳路管線部分，被上訴人為圖施工方便，直接破壞管線外圍供保護管線用之
      塑膠硬管及水泥護壁，僅剩單薄之輸電線被綁在上方超高壓電路之水泥護，因
      輸電線本體未遭破壞，仍可繼續供電，故上訴人未立即發現管線已遭破壞，而
      係數日後管線巡視員巡視時始發覺。
    (四)至中華街管線部分，上訴人雖未依會勘結論遷移完全；但被上訴人於挖掘到管
      線上方必見到上訴人公司之黃色警示帶，表示下方有電路管線存在。縱被上訴
      人係在臺北縣汐止市公所（下稱汐止市公所）通知進場後施工，但在挖掘時一
      見仍然「完整」之黃色警示帶，只須一通電話查證，即知其下管線是否廢棄，
      被上訴人又非成立公司後第一次施作下水道工程，卻於見到「完整」之黃色警
      示帶，仍未為任何查證，繼續下挖，而破壞管線。
三、證據：援用原審之立證方法
乙、被上訴人方面：
一、聲明：上訴駁回。
二、陳述：除與原判決記載相同部分，予以引用外，並補稱略以：
    (一)被上訴人於民國（下同）八十九年十一月六日與定作人汐止市公所訂立工程契
      約書，於施工期間並無任何人通知或告知被上訴人，何處之管線基於何種原因
      未遷移，被上訴人完全係依設計公司之設計圖施工，毫無違法之處。
    (二)被上訴人施工中所挖到之管線，是否已廢棄，此應由上訴人認定。
    (三)茄苳路管線是利用塑膠管作為外圍之保護，並無所謂「水泥護壁」之存在，且
      上訴人亦自認雖挖到未遷移之管線，但電纜完好尚可通電之事實，足以證明被
      上訴人於挖掘該路段時，已善盡注意之能事。
    (四)被上訴人於承包時固知所承包施工之下水道工程之道路地下，應埋有不同之管
      線，如瓦斯、自來水、電信、電力等管線，然根本不知上開各管線埋設之位置
      ，更無權要求各管線單位遷移。
三、證據：援用原審之立證方法。
    理      由
一、本件上訴人起訴主張：被上訴人於九十一年三月十一日，施工不當挖損伊位於茄
    冬路與中華街之高壓配電地下管路，致伊受有回復管線之施工費用一百三十五萬
    二百五十一元之損害，迭經伊催討，均未獲清償等情，爰依侵權行為之法則，求
    為命被上訴人給付一百三十五萬元及自起訴狀繕本送達之翌日起至清償日止，按
    年息百分之五計算利息之判決。
    被上訴人則以：伊於八十九年十一月六日與定作人汐止市公所訂立工程契約書，
    承攬系爭工程，依工程契約書附件施工說明書第四條工程障礙物約定，伊之施工
    完全在汐止市公所之指揮與同意下進行，伊在進入施工前，首先進行現場勘查，
    然後由汐止市公所召集管線單位至現場會勘，並訂定完成遷移期限，汐止市公所
    分別命管線單位施工遷移，俟完成遷移，汐止市公所知會伊進場施工，因此，工
    地管線之遷移，自會勘至命令遷移及至確認是否遷移完成，概由汐止市公所主導
    與負責，是汐止市公所於九十年四月二十日召開協調會，協調結果，上訴人應自
    斯時起一個月至三個月期間內，將設於系爭工程範圍內之管線遷移；嗣於九十年
    八月十七日，汐止市公所就上訴人管線之遷移召開會勘，並請上訴人配合遷移，
    嗣上訴人向汐止市公所呈報依會勘結論完成遷移，汐止市公所即於九十年十一月
    二十三日通知伊進場施工；詎工程進行中，因上訴人未確實遵守會勘結論實施遷
    移，亦未附其管線遷移完竣圖可資參考，及至開挖時上訴人亦未派員至現場，待
    伊挖除舊有廢棄管線時，竟派員至現場主張非廢棄管線，反要求本件賠償，實無
    理由等語，資為抗辯。
二、本件經依民事訴訟法第四百六十三條準用同法第二百七十條之一第一項第三款規
    定，整理並協議簡化爭點及不爭執點後，兩造同意就本院九十三年十月四日準備
    程序中，兩造協議簡化之爭點為主張及辯論（見本院卷第四六、四七頁）。經查
    被上訴人承包系爭工程，被上訴人之員工陳銘宗曾於九十年八月十七日參加汐止
    市公所主辦下水道工程與上訴人公司管線協調會，並作成會勘紀錄（下稱系爭會
    勘紀錄）之事實，為兩造所不爭執（見本院卷第四六、三二、三八頁），並有汐
    止市○○○○道工程（第一標）工程契約（下稱系爭工程契約－見原審卷第四七
    頁至第五三頁）及汐止市公所（建設課）會勘記錄（見原審九十二年度訴字第六
    一七號卷《下稱原審卷》第五九、一一三、一一七、一二八頁）可證，固堪信為
    真實。
三、茲僅就兩造之爭執點，分述如左：
  (一)上訴人雖主張被上訴人施工時挖損伊所設置之高壓配電地下管路有「二處」，一
    處在中華街崇德國小對面，另一處則在茄苳路上，而中華街管線部分依照會勘紀
    錄結論，伊應遷移靠近路邊；但茄苳路管線部分，因另有超高壓管線同時經過，
    施工不易，故伊無須遷移管線。反而係被上訴人於該處施工必須提前往下挖掘，
    在伊電路管線下方穿越云云。惟查：
    依汐止市公所九十二年十一月四日北縣汐工字第○九二○○三三五六九號函（
      下稱汐止市公所九十二年十一月四日函）記載：「‧‧‧依台北縣政府九十年
      四月二十日、（同年）六月十一日、（同年）七月九日、（同年）八月一日、
      （同年）八月八日及（同年）十一月三日召開會議支各管線單位確實配合管線
      遷移工作‧‧‧」（見原審卷第一○七頁），而台北縣政府九十年十二月三十
      一日九十北府工水字第四六二一三九號函亦記載：「汐止市公所執行市區○○
      ○○道工程（指系爭工程）皆因管線單位未能充分配合時程遷移，致雨水下水
      道無法正常施作，本府乃分別於九十年四月廿日、（同年）六月十一日、（同
      年）七月九日、（同年）八月一日、（同年）八月八日及（同年）十一月二日
      召開會議，要求管線單位確實配合辦理管線遷移工作。‧‧‧」（見原審卷第
      一二三頁）。且汐止市公所於九十年四月二十日在該公所三樓會議室所召開之
      汐止市○○○○○道工程」管線遷移協調會（下稱系爭協調會）中，上訴人亦
      有參加，並於該協調會之會議紀錄上簽名（見原審卷第五六、一一○、一一
      六、一二五頁），而系爭協調會作成如下之結論：「‧‧‧二、本市（指汐止
      市○○○街、大同路六八七巷、為配合抽水站進度，應優先處理，台電（指上
      訴人）之管線遷移限於一個月內完成，‧‧‧。三、康寧街遷就中油管線，各
      管線單位於一個月內遷移完畢。四、其他路段之管線遷移，限於三個月內完成
      。五、台電超高壓路段（六、十一萬伏特）請萬鼎再行研討其他施工法之可行
      性。‧‧‧」（見原審卷第五六、一一○、一一六、一二五頁），足證汐止市
      公所與上訴人已就管線遷移達成協議，上訴人應於三個月內將中華街及茄苳路
      路段除超高壓路段外之管線遷移。
    依系爭協調會所作成之結論第二、三、四、五點可知，除台北縣汐止市○○街
      、大同路六八七巷及康寧街外，其他路段之管線遷移（除超高壓路段外），限
      於三個月內完成（見原審卷第五六、一一○、一一六、一二五頁）。再依汐止
      市公所（建設課）九十年八月十七日會勘紀錄之會勘結論（下稱系爭會勘結論
      ）記載：「‧‧‧(三)、中華街茄苳路（崇德國小對面）工段靠標準局圍牆邊３
      米寬範圍施作，台電線路往另側之高壓變電箱方向遷移。‧‧‧」（見原審卷
      第五九、一一三、一一七、一二八頁）；而依證人即被上訴人公司之員工陳銘
      宗亦證稱：「（系爭會勘紀錄之會勘結論(三)記載）標準局三米寬是指中華街，
      該條後段穿越才是指茄冬路」（見原審卷第七八頁），足見中華街管線部分，
      既非屬超高壓路段，自應於系爭協調會後三個月內完成管線遷移，而上訴人亦
      在原審自認：「原告（指上訴人）不否認並未按協調會決議來遷移。‧‧‧」
      、「（被挖斷的管線）是（在被告）施工範圍內」（見原審卷第一四一頁），
      足證上訴人並未確實依系爭協調會決議遷移中華街管線。
    上訴人雖云茄苳路管線部分，因另有超高壓管線同時經過，施工不易，故伊無
      須遷移管線。惟查上訴人就茄苳路管線部分，是否另有超高壓管線同時經過，
      始終不能舉證以實其說，尚難據為有利於上訴人之認定。又系爭會勘結論雖記
      載：「‧‧‧(三)‧‧‧。另為配合下水道順利穿越茄苳路各類管線，請設計單
      位修正下水道坡度提前跌降」（見原審卷第五九、一一三、一一七、一二八頁
      ），惟其上並未如系爭會勘結論(九)有上訴人沿福安街部分「不需遷移」之記載
      。是上訴人主張伊就此部分管線無須遷移云云，殊不足取。
    又原審於九十二年十月二十日以板院通民敏訴字第六一七號函請汐止市公所查
      復有關事項時，於說明三記載：「(1)貴機關是否與臺灣電力公司（指上訴人）
      就上開工程（指系爭工程）之管線遷移達成協議？(2)如是，臺灣電力公司最遲
      應於何時限前將相關管線依何方式進行遷移？‧‧‧(4)貴機關是否已經管線遷
      移之補助交付臺灣電力公司？」（見原審卷第一○二頁），汐止市公所旋即於
      九十二年十一月四日函復原審稱：「‧‧‧(1)管線單位本來就應配合工程遷移
      管線，以利工程進行，避免造成災害（淹水）。(2)依會議記錄辦理遷移。‧‧
      ‧(4)‧‧‧，本所已將遷移費用交付台灣電力公司（指上訴人）。‧‧‧」（
      見原審卷第一○七頁），即上訴人亦對汐止市公所之上開函文不爭執（見原審
      卷第一四○頁至第一四二頁），足證汐止市公所已將系爭工程之遷移管線費用
      交付上訴人。再細繹上開函文所附之相關資料，汐止市公所除於九十年四月二
      十日召開系爭協調會外，並於九十年八月十七日就上訴人管線遷移事宜進行會
      勘，於系爭會勘結論(十)載明：「各遷移路段請台電（指上訴人）先行施工，市
      公所定當隨即辦理繳費」（見原審卷第一○九頁至第一三一頁），再參以汐止
      市公所已將遷移費用交付上訴人完畢，如非上訴人已向汐止市公所表示業已遷
      移管線完畢，汐止市公所焉有將遷移費用交付上訴人之理？益證上訴人係於向
      汐止市公所表示已將系爭工程之地下管線遷移後，始向汐止市公所領取遷移管
      線費用。
    上訴人既已自認就中華街管線部分依會勘結論，伊應遷移靠近路邊，而茄苳路
      管線部分，因另有超高壓管線同時經過，施工不易，故伊無須遷移管線；嗣於
      本院審理中又改稱伊就中華街管線部分之遷移，亦未向汐止市公所收取遷移費
      用云云（見本院卷第十七頁）。惟汐止市公所已將遷移管線費用交付予上訴人
      完畢，已如前述。是上訴人所為此部分之主張，顯不足取。
  (二)上訴人雖另主張伊既無須且未遷移茄苳路管線部分，仍繼續供電使用，何來廢棄
    ？而中華街管線部分，伊確有遷移，僅遷移寬度不足，仍有部分管線位於被上訴
    人施作下水道工程之下方；但遷移後已供電使用，亦未廢棄云云。惟查上訴人主
    張茄苳路及中華街管線，均繼續供電使用，為被上訴人所不爭執（見本院卷第三
    九頁），而上訴人既已向汐止市公所呈報已完成遷移，汐止市公所乃命被上訴人
    限期進入施工，已如前述，上訴人既主張茄苳路管線及中華街管線，仍繼續供電
    使用，均未廢棄，且上訴人亦自認：「中華街管線部分，伊確有遷移，僅遷移寬
    度不足，仍有部分管線位於被上訴人施作下水道工程之下方」（見本院卷第三三
    頁），已足證明被上訴人並何無過失。
  (三)上訴人主張茄苳路管線部分，被上訴人為圖施工方便，直接破壞管線外圍供保護
    管線用之塑膠硬管及水泥護壁，僅剩單薄之輸電線被綁在上方超高壓電路之水泥
    護。因輸電線本體未遭破壞，仍能繼續供電，故伊未立即發現管線已遭破壞；而
    係數日後管線巡視員巡視時發覺。至中華街管線部分，伊雖未依會勘結論遷移完
    全；但被上訴人於挖掘到管線上方必見有伊公司之黃色警示帶，表示下方有電路
    管線存在。縱被上訴人係在汐止市公所通知進場後施工，但在挖掘時一見仍然「
    完整」黃色警示帶，只須一通電話查證即知其下管線是否廢棄。被上訴人又非成
    立公司後第一次施作下水道工程，卻於見到「完整」之黃色警示帶仍未為任何查
    證，繼續下挖，破壞管線，被上訴人破壞管線時，顯有過失云云；而被上訴人則
    抗辯以茄苳路管線是利用塑膠管作為外圍之保護，並無所謂「水泥護壁」之存在
    。且徵之上訴人自認雖挖到未遷移之管線，但電纜完好尚可通電之事實，證明被
    上訴人於挖掘該路段時，已善盡注意之能事；又伊於承包時固知所承包施工下水
    道之路地下，應埋有不同之管線，如瓦斯、自來水、電信、電力等管線，然根本
    不知上開各管線埋設之位置，更無權要求各管線單位遷移，故伊並無過失等語。
    經查：
    上訴人主張被上訴人之過失行為，係指被上訴人違反「施工挖到上訴人設置於
      管線上方之黃色警示帶，即應通知上訴人之工程實務慣例」之注意義務，惟查
      上訴人所提出之上訴人公司供電線路遭受損害賠償須知、上訴人公司配電線路
      線被損復舊工程費統計表及上訴人公司與承包商有關電氣及管路修繕之工程契
      約書節本等證物（見原審卷第十九頁至第三六頁、第一四八頁至第一七七頁）
      ，惟經核上開證物，或係內部依職務上所掌之電路圖，或係其內規，或係其內
      部之相關表冊、帳冊，且均係上訴人片面所作成，尚難據為證明上訴人就工程
      實務有上開慣例，且為被上訴人所明知。
    又上訴人向汐止市公所表示就管線部分已遷移完畢，汐止市公所乃將遷移費用
      交付予上訴人完畢等情，已如前述，則汐止市公所既已因上訴人通知已遷管線
      完畢，因而於九十年十一月二十三日以九十北縣汐建字第三○三五一號函通知
      被上訴人進場施工（見原審卷第六○、一三一頁），被上訴人在上訴人業已領
      取遷移費用後，復信任上訴人已遷移管線之前提下，始在施工期間之九十一年
      三月十一日挖到上訴人所埋設之系爭管線，縱上訴人確受有損害，惟此項損害
      全係因上訴人於領取管線遷移費用後，仍未依其與汐止市公所間之協議將系爭
      管線遷移所致，自難遽認被上訴人有過失。
    至上訴人雖提出被上訴人之員工陳銘宗於九十一年三月十一日所簽名之切結書
      （見原審卷第十八、一一四頁），以為其有利之證明（見本院卷第五四頁），
      惟據被上訴人抗辯當時是有挖出電纜，惟僅挖出而已，伊公司馬上停工，未有
      損害，當時在派出所，上訴人之員工拿出已印好之該切結書言明祇須伊公司工
      地主任陳銘宗簽名即可派工修復，陳銘宗始在其上簽名，而非承認伊公司有任
      何過失或故意挖損電纜之行為（見本院卷第五四、五五頁），況縱有造成損害
      ，亦非被上訴人之過失行為所引致，有如前述，亦難據為有利於上訴人之認定
      。
四、綜上所述，上訴人依據侵權行為之法則，請求被上訴人給付一百三十五萬零二百
    五十一元及自起訴狀繕本送達之翌日起至清償日止，按年息百分之五計算之利息
    ，自屬不應准許。從而原審所為上訴人敗訴之判決，並無不合。上訴論旨仍執前
    詞指摘原判決不當，求予廢棄改判，為無理由。
五、至兩造其餘之攻擊或防禦方法及未經援用之證據，經本院斟酌後，認為均不足以
    影響本判決之結果，自無逐一詳予論駁之必要，併此敘明。
六、據上論結，本件上訴為無理由，依民事訴訟法第四百四十九條第一項、第七十八
    條，判決如主文。
中　　　華　　　民　　　國　　九十三　　年　　 十二 　　月　　  七  　　日
                                    民事第七庭
                                        審判長法  官  林  鄉  誠
                                              法  官  鄭  威  莉
                                              法  官  王  聖  惠
正本係照原本作成。
不得上訴。
中　　　華　　　民　　　國　　九十三　　年　　 十二 　　月　　　八　　　日
　　　　　　　　　　　　　　　　　　　　　　　書記官  陳  樂  觀
